臺灣高等法院民事判決　九十年度上字第六二四號
　　　上　訴　人　乙○○
　　　　　　　　　丁○○
　　　被 上 訴人　丙○○
　　　　　　　　　甲○○
右當事人間請求拆屋還地等事件，上訴人對於中華民國九十年四月十八日臺灣板橋地
方法院八十八年度訴字第一一四五號第一審判決提起上訴，本院判決如左：
    主    文
原判決不利於上訴人部分，及該部分假執行之宣告，暨除確定部分外訴訟費用之裁判
均廢棄。
右開廢棄部分，被上訴人在第一審之訴，及假執行之聲請均駁回。
第一審（除確定部分外），及第二審訴訟費用由被上訴人負擔。
    事    實
甲、上訴人方面：
一、聲明：如主文。
二、陳述：除與原判決記載相同者，茲引用外，補陳略稱：
  (一)本件原登記為被上訴人甲○○、丙○○名下所共有之系爭房屋本身主要結構所坐
    落之建築基地，及同宗建築基地所依法留設法定空地及退縮地之使用權，均因土
    地共有人之一丙○○出具土地使用權同意書，同意提供其共有土地予另一土地共
    有人甲○○作為系爭房屋建築基地，由被上訴人甲○○在其上建築系爭房屋，而
    歸屬於被上訴人甲○○單獨享有，是於被上訴人等所出具之土地使用同意書未經
    撤銷前，則上訴人乙○○本於買賣契約，因被上訴人甲○○之交付，占有使用系
    爭包括法定空地及退縮地在內之基地，自有法律上正當之權源而為有權占有；上
    訴人丁○○輾轉受讓系爭房屋所占基地之應有部份四分之一及系爭土地使用權，
    亦同有占有系爭土地之正當權源，要無無權占有之可言。
  (二)依司法院第一廳79.10.29(79)廳民一字第九一四號函復台高院、法務部六十九律
    字第八一七號函示及最高法院四十八年台上字第一四五七號判例所示意旨，除有
    特別情事可解為當事人真意限於賣屋而無基地之使用外，均應推斷土地所有人默
    許房屋承買人繼續使用土地，且包括登記為建物本身所占之地面，以及所應留設
    之法定空地與退縮地即四維段544、552、545等三筆地號土地在內，皆為被上訴
    人等出具土地使用權同意書，同意提供作為興建前開四層樓店舖住宅之基地範圍
    。否則，被上訴人一方面既已取得出售本件房屋之價金為代價，另方面又於建築
    基地分割後，而將法定保留空地及退縮地收回，致使該建築基地不足，顯屬違反
    建築基地法定空地及退縮地之不得重覆使用之規定。
  (三)上訴人於系爭地號土地上是否有依規定作為空地或退縮地保留使用，要屬建管單
    位之行政權責事項，無礙上訴人已然享有之既存民事實體法上正當占有權源之繼
    續存在，被上訴人顯係以無關本案之行政權責事項，作為本件上訴人無權占有之
    主張。
  (四)依民法第一百四十八條規定及最高法院七十一年台上字第七三七號判例。本件被
    上訴人縱設其物上請求權果真存在，惟其權利之行使，自己所得利益無多，而上
    訴人與國家社會所受損失甚大，已不得謂非以損害他人為主要目的，要屬權利濫
    用及有違誠信原則，並侵害上訴人之既得權益。
  (五)被上訴人將系爭法定保留空地及退縮地收回之目的，係為另作違反建築法第十一
    條後段所禁止之重複使用以牟得不法利益，上訴人併此為「一般惡意的抗辯」。
  (六)按諸民法第六十八條第二項規定及我國學者通說之見解，縱設該依照建築法之規
    定所留設法定保留空地及退縮地（即系爭五五二地號、五四五地號），未於前開
    房地過戶時一併辦理所有權移轉登記予上訴人，且雙方買賣契約亦未載明包括上
    揭系爭土地之使用權的從權利在內，被上訴人等既出賣主物即系爭房地全棟予上
    訴人乙○○所有取得，其處分主物效力自及於該依法所留設有助於主物即系爭房
    屋本身及其主要結構所在建築基地效用之法定空地及退縮地之使用權的從權利在
    內。
乙、被上訴人方面：
一、聲明：駁回上訴。
二、陳述：除與原判決記載相同者，茲引用外，補陳略稱：
  (一)系爭五四五地號土地部分為「退縮地」，與上訴人所謂在增進房屋及其主要結構
    所占建築基地之效用云云無關，故上訴人對該土地並無任何使用權利。另系爭五
    五二地號土地為「防火避難空地」，於火災發生時，上訴人固得於此避難；惟上
    訴人並不因此享有超過防火避難目的之使用權源；故上訴人於系爭五四五、五五
    二地號土地上興築建物、地上物，自仍係無權占有。
  (二)司法院第一廳79.10.29(79)廳民一字第九一四號函復台灣高等法院之研究結果、
    法務部69.10.29法六十九律字第八一七三號函、最高法院四十八年台上字第一四
    五七號判例意旨，均係針對房屋所直接坐落之土地所為之判斷，與本件之態樣不
    同，故尚難援用。
  (三)本件系爭地下室之歸屬及使用既未特為約定，雖依政府規定為防空避難設備，被
    上訴人於空襲時有使用權，但尚難執此即謂被上訴人對於地下室當然有共有權。
    原審遽認系爭地下室為兩棟樓房之「從物」，於法尚有未符，況上訴人所有坐落
    於台北縣新莊市○○段五四四地號土地上之合法建物，原為被上訴人甲○○一人
    所有，在出售予上訴人乙○○之前，該建物與系爭五四五、五五二地號二筆土地
    並非同屬於一人，是以根本無民法第六十八條適用之可能。又依台北縣政府九十
    年十二月二十日九十北府工施字第四六四一四五號函說明所示，台北縣政府工務
    局無法判斷是否有法定空地在系爭五四五地號土地上；再參酌系爭五四五地號土
    地之土地登記謄本並無法定空地之記載等情，顯見系爭五四五地號土地並非上訴
    人所主張之法定空地。
  (四)系爭五四四地號土地，係作為所建築房屋之直接坐落土地外；五四五地號土地之
    部分，係依法退讓出之「退縮地」，而該「退縮地」，均與上訴人所謂係在增進
    房屋及其主要結構所占建築基地之效用云云無關。故依民法第六十八條從物定義
    之規定，上訴人所有之台北縣新莊市○○段五四四地號土地及其上之建物，與系
    爭五四五地號土地，自無主物、從物之關係。
  (五)系爭五五二地號土地，則係依據六十三年二月十五日修正公布之建築技術規則建
    築設計施工編第一百十條規定所設之「防火避難空地」。又該空地之留設，與建
    築技術規則建築設計施工編嗣後所再修正規定，為建築物之日照、通風、採光需
    要所保留之空地無關，及原審所調六十五建字第三六三三號建造執照卷中之房屋
    壹層平面圖、六十七使字第二六七九號使用執照卷中之建築物竣工照片，顯示上
    訴人所有之合法房屋於緊臨系爭五五二地號土地部分，係設置「樓梯間」，且該
    樓梯間靠五五二地號土地之一面，並無設置窗戶，可以證明。
  (六)被上訴人依民法第七百六十七條規定請求上訴人拆屋還地，乃「權利之正當行使
    」。且衡諸被上訴人收回系爭土地後，在不違反供公眾通行、防火避難等目的之
    限制下，仍可於空地上運動、休憩，（上訴人所謂被上訴人收回土地之目的，無
    非係為另作違反建築法第十一條後段所禁止之重複使用，以牟得不法利益云云，
    顯屬臆測，而無證據證明）。尤其上訴人就系爭五五二地號土地，得為防火避難
    目的之使用，並未支付任何對價；且渠等在系爭五四五、五五二地號土地上興築
    之建物、地上物係違章建築，若予拆除，對於國家社會並無損失，反而有利於公
    眾通行及防火避難等情，顯見被上訴人絕無濫用權利之情形。反之，上訴人一方
    面主張系爭五四五、五五二地號土地為法定空地（實際上，分別為「退縮地」及
    「防火避難空地」），渠等有權使用；一方面又拒絕拆除渠等妨礙公眾通行及防
    火避難之建物、地上物，兩者互相矛盾，始屬權利之濫用。
    理    由
一、被上訴人起訴主張：上訴人乙○○、丁○○係坐落在台北縣新莊市○○段五四四
    地號土地，應有部分各二分之一、四分之一之所有權人，該土地與被上訴人所有
    坐落在同段五四五、五五二地號二筆土地相鄰。又上開五四四地號土地上之四層
    建物，分別由上訴人乙○○所有第一、二層建物，門牌號碼為台北縣新莊市○○
    街一四八巷十號及十之一號；上訴人丁○○所有第三層建物，門牌號碼為台北縣
    新莊市○○街一四八巷十之二號。詎上訴人於前述建物外，又越界興建違章建築
    ，無權占用被上訴人所有之上開五五二地號土地四五‧五四平方公尺，另上訴人
    乙○○越界興建違章建築占用被上訴人所有之上開五四五地號土地五一平方公尺
    。又系爭新莊市○○街一四八巷十號一至三樓建物（即建號一六二五、一六二六
    、一六二七），係被上訴人甲○○於民國 (下同) 六十八年十月二日始因買賣移
    轉登記予上訴人乙○○，並非以預售方式出售，且雙方當初約定之土地買賣範圍
    ，僅限於房屋之直接坐落基地（即上開四維段五四四地號土地）而已，而未擴及
    其他之建築基地。系爭五四五、五五二地號土地既屬被上訴人所有，上訴人未經
    被上訴人之同意，竟無權占用前揭二筆土地私自擴建房屋及地上物，侵害被上訴
    人系爭二筆土地之所有權。再上訴人無權占用系爭五四五、五五二地號二筆土地
    ，因而受有相當於土地租金之利益，其獲利並無法律上原因，致被上訴人受損害
    ，被上訴人自得依法請求上訴人返還不當得利。爰分別依民法第七百六十七條、
    第一百七十九條之規定，訴請上訴人分別拆除系爭二筆土地上之建築物及地上物
    並返還系爭土地予被上訴人。並請求上訴人乙○○、丁○○分別給付起訴前五年
    （以八十八年七月三十一日為基準點）之不當得利新台幣  (下同)三十九萬五千
    七百五十七元、四萬九千九百三十七元，及均自八十八年八月一日起至清償日止
    按週年利率百分之五計算之利息。另自八十八年八月一日起至返還土地之日止，
    上訴人乙○○、丁○○並應分別按月給付被上訴人七千四百二十九元、九百三十
    七元等語 (原判決就被上訴人請求拆屋還地部分，為被上訴人勝訴之判決，關於
    被上訴人請求不當得利部分，判決上訴人乙○○應給付一十六萬五千八百一十八
    元，及自八十八年八月一日起至清償日止，按週年利率百分之五計算之利息；並
    應自八十八年八月一日起至返還所占用之土地止，按月給付三千一百一十三元。
    上訴人丁○○應給付一萬四千九百八十一元，及自八十八年八月一日起至清償日
    止，按週年利率百分之五計算之利息；並應自八十八年八月一日起至返還所占用
    之土地止，按月給付二百八十一元，逾此部分之不當得利請求，則為被上訴人敗
    訴判決，此部分未具不服)。
二、上訴人則以：被上訴人係於六十五年間，以系爭新莊市○○段五五二號土地全部
    、五四五號土地部分與同段五四四號土地合併為一建築基地，於其上興建四層樓
    之房屋一棟，而將該房屋連同基地全部出售予上訴人乙○○，惟因被上訴人與上
    訴人乙○○為堂兄弟，上訴人乙○○當時因信賴被上訴人，並不知被上訴人未依
    約辦理所有權移轉登記，以致系爭五五二號、五四五號土地仍登記為被上訴人名
    義。故上訴人乙○○係本於買賣契約占有使用系爭五五二號、五四五號土地，則
    上訴人乙○○自有占有使用之合法權源，並非無權占用。至於上訴人丁○○則係
    向上訴人乙○○購買基地上之房屋，而繼受乙○○之合法使用權利，其亦非無權
    占用。另依買賣當時建築法第十一條之規定，建築基地應包括留設法定空地，則
    建物與法定空地自應為同一建物所有權人所有。則系爭土地既作為前開房屋之建
    築基地，而為該房屋之法定空地，被上訴人在出售時自應將系爭土地一併移轉登
    記為上訴人乙○○所有，且被上訴人絕無於出售房屋時不一併出賣系爭土地之理
    ，其依法已不得使用系爭土地。且被上訴人於興建房屋當時，曾出具土地使用權
    同意書，同意其所興建之房屋使用系爭土地，再由上訴人使用系爭土地長達二十
    餘年，被上訴人均未表示異議，亦足證兩造買賣範圍包括全部建築基地在內無疑
    。又買賣契約為非要式契約，兩造就買賣系爭土地部分簽訂契約書或其他書面資
    料與否，並無礙於買賣契約之效力，被上訴人雖係於該房屋興建完成並辦理第一
    次登記後，始以買賣為由移轉登記予上訴人乙○○，惟其僅係依一般預售屋買賣
    之交易習慣辦理登記而已，尚難認其非以預售方式將房屋出售與上訴人乙○○。
    復因上訴人乙○○之買賣契約書已不知放置何處，且礙於親屬情誼，始未依法訴
    請移轉登記。又查被上訴人於興建前開房屋時，曾在房屋鄰旁設置排水溝，以供
    系爭房屋排放廢水之用，而該排水溝係位在系爭土地上，益足證明被上訴人業已
    將系爭土地出賣予上訴人乙○○無疑。被上訴人一再否認其將系爭土地出賣予上
    訴人乙○○云云，自不足取。又系爭土地為新莊市○○段五五二號土地之從物或
    附屬物，依法一同供前開房屋使用，被上訴人之出賣新莊市○○段五五二號土地
    ，其效力亦及於系爭土地。是故被上訴人請求拆屋還地云云，於法自有未洽。再
    查上訴人既有使用系爭土地之合法權源，且縱認系爭土地登記於被上訴人名下，
    惟被上訴人既以系爭土地作為建築基地，且系爭土地為建築上所必要留設之法定
    空地，被上訴人不得收回改作其他用途，被上訴人顯已喪失對系爭土地之排他使
    用權利，故被上訴人主張上訴人應返還不當得利顯屬於法無據。即或上訴人係無
    權占用系爭土地，並因而造成被上訴人相當於租金之損害，惟系爭土地位處巷道
    之中，經濟價值有限，且係法定空地，不得移作其他用途，則被上訴人所受之損
    害顯相當輕微，依法應減至系爭土地申報總價年息百分之二以下云云，資為抗辯
    。
三、經查坐落台北縣新莊市○○段五四五、五五二地號土地登記為被上訴人所有，上
    訴人乙○○、丁○○係鄰地同段五四四地號土地之所有人，渠等在上開五四四地
    號土地上之四層建物，分別由上訴人乙○○所有第一、二層建物，上訴人丁○○
    所有第三層建物。上訴人於前述建物外，又越界興建違章建築，上訴人乙○○占
    有被上訴人所有上開第五五二地號土地如原判決附圖 (以下簡稱附圖) 所示五五
    二部分之土地（建有三層樓房，第一、二層為上訴人乙○○所有，每層面積三二
    ‧四五平方公尺）、如附圖所示五五二－Ａ部分之土地（供作庭院空地使用，面
    積六．八四平方公尺）之土地、如附圖所示五五二－Ｂ部分之土地（供作水池使
    用，面積六‧二五平方公尺）、及被上訴人所有上開第五四五地號土地如附圖所
    示五四五－Ａ部分之土地（建有一層樓房，面積五十一平方公尺）；另上訴人丁
    ○○則占用如附圖所示五五二部分之土地（建有三層樓房，第三層為上訴人丁○
    ○所有，面積三二‧四五平方公尺）之事實，業據被上訴人提出土地及建物登記
    謄本各三份為證，並經原審會同台北縣新莊地政事務所派員至現場勘驗屬實，製
    有勘驗筆錄並繪有複丈成果圖附卷可稽，上訴人對其所有之上開建物及地上物占
    用被上訴人所有之系爭土地上固不爭執，此部份自堪信為真實。
四、次查被上訴人前於六十五年間提供其所有坐落新莊市○○段五五二號全部、五四
    五號部分，與五四四號等四筆土地合併為一建築基地（按該三筆土地於建屋當時
    同為重測前新莊市○○○段四七四號土地），於其上興建四層樓之獨棟房屋（門
    牌：台北縣新莊市○○街一四八巷十號、十之一號、十之二號、十之三號），就
    此於向台北縣政府工務局調閱之建造執照及使用執照全卷資料內，有平面圖及基
    地面積計算索引圖足為證明。次查於前開房屋興建之際，即以預售屋買賣之方式
    ，將整棟房屋出售予被告乙○○。又被上訴人甲○○、丙○○並出具土地使用同
    意書，同意將其二人名下所有系爭重測分割前四七四地號面積一七九點四○平方
    公尺之土地，提供於建商作為興建房屋使用，並將分配所得之地上房屋全棟登記
    予上訴人甲○○名下，被上訴人甲○○隨即將其名下所有之房屋出賣予上訴人乙
    ○○，被上訴人甲○○、李正明二人亦一併將其共有重測前四七四之一一與四七
    四之九一地號基地部分，以買賣為原因辦理房地所有權移轉登記予上訴人乙○○
    之事實，為兩造所不爭執，並有新、舊土地登記簿謄本、建物登記簿謄本、地籍
    圖、土地使用權同意書、建照執照及平面圖等影本附卷足憑 (見本院卷第四十八
    頁至第八十頁) ，亦堪信為真。復查系爭樓房領有台北縣政府核發六七使字第二
    六七九號使用執照，當時建築基地坐落新莊鎮○○○段四七四地號 (土地登記簿
    謄本記載面積為九、九三六平方公尺) ，基地使用面積一七九點四○平方公尺，
    為地上肆層壹座壹間，法定空地面積為四一點五九平方公尺，基地面臨建築線指
    示圖為六公尺通路及綠地為六公尺，未納入基地使用面積範圍內。依建築法第十
    一條所稱建築基地，為供建築物本身所占之地面及其所應留設之法定空地，法定
    空地之留設應包括建築物與其前後左右之道路或其他建築物之距離。重測後經查
    該建物依台北縣地籍地價地籍圖資料電傳資訊服務系統，建築物建號為四維段一
    六二五、一六二六、一六二七、一六二八號，係坐落於重測後四維段五四四地號
    土地上，經參照原核准建築線指示圖重測後新莊市○○段五四五地號建築線通路
    寬度為六公尺，而所檢附土地複丈成果圖為七公尺；原綠地寬度為六公尺，土地
    複丈成果圖為五公尺，兩者似有不符，故無法判斷是否有法定空地在五四五地號
　　土地上。另查四維段五五二－Ａ、五五二－Ｂ地號土地，依土地複丈成果圖中標
　　示庭院空地、水池部分位於防火避難空地係屬法定空地。另同段五五二地號土地
　　，依台北縣地籍地價地籍圖資料電傳資訊服務系統記載為法定空地等情，經本院
　　函台北縣政府，該府分別以九十年十月三十日九十北府工施字第三九七四二三號
　　函及九十年十二月二十日九十北府工施字第四六四一四五號函函覆本院無訛，有
　　該函二份附六七使字第二六七九號使用執照配置圖、地籍圖、平面圖，及土地、
　　建物登記資料等影本附卷足憑 (見本院卷第一九四頁至第二○五頁、第二二八頁
　　、第二二九頁) ，足證重測後登記為四維段五四四地號、五五二地號及五四五地
　　號等三筆土地均屬被上訴人等提供作為本件系爭房屋之建築基地 (包括法定保留
　　空地及退縮地在內) ，均為重測分割前供作系爭房屋建築基地之子林段四七四
　　地號內面積一七九點四○平方公尺特定位置範圍之土地，除其中系爭房屋本身主
　　要結構所佔之基地外，其餘者均為依建築法所應留設之空地，且均在系爭房屋建
　　築基地之範圍內。
五、按建築法第十一條規定「本法所稱建築基地，為供建築物本身所占之地面及其所
    應留設之法定空地....，應留設之法定空地，非依規定不得分割....  」，是建
    築基地於建築使用時，應保留一定比例面積之空地，旨在使建築物便於日照、通
    風、採光及防火等，以增進使用人之舒適、安全與衛生，其與建築物本身所占之
    地面關係密切 (內政部72.9.27台內地字第一七七一四○號函參照)，且法定空地
    為建築房屋依法所應保留之空地，即使已單獨分割為一筆並已供公眾通行使用，
    仍屬建築基地之一部份 (內政部72.12.28台內地字第二○二八○二號函參照) 。
    又建築線應依法退讓致留有「退縮地」之情形，則於同法第四十九條規定「在依
　　法公布尚未闢築或拓寬之道路線兩旁建造建築物，應依照直轄市、縣 (市) (局)
　　主管機關指定之建築線退讓。」，同法第五十條第一項規定「省 (市) 主管建築
　　機關基於維護交通安全、景致觀瞻或其他需要，對於道路交叉口及面臨河湖、廣
　　場等地帶之申請建築，得訂定退讓辦法令其退讓。」，揆諸首揭說明，本件被上
　　訴人丙○○、甲○○原名下所有子林段四七四地號，面積一七九點四○平方公
　　尺之土地，既經其二人出具土地使用權同意書，同意提供作為興建該系爭四層樓
　　店舖住宅之基地，縱上開地段地號土地嗣因地政機關分割且重測後，登記為建物
　　本身所占之地面以及所應留設之法定空地與退縮地三筆地號土地，然要不影響系
　　爭四維段五五二地號、五四五地號土地，仍屬上訴人所有地上房屋所使用建築基
　　地之一部分。且無論係法定空地或退縮地之留設，其目的均在增益本件房屋以及
　　其主要結構所占建築基地之效用，俾以增進建物使用人之使用效益。另依民法第
　　六十八條第二項規定「主物之處分及於從物」，且所謂「處分」，包括物權行為
　　及債權行為在內。又主物從物之關係之於主物與從權利之關係，亦可適用。本件
　　原登記為被上訴人甲○○、丙○○名下所共有之系爭房屋本身主要結構所坐落之
　　建築基地，及同宗建築基地所依法留設法定保留空地及退縮地之使用權，均因土
　　地共有人之一丙○○出具土地使用權同意書同意提供其共有土地予另一土地共有
　　人甲○○作為系爭房屋建築基地，由被上訴人甲○○在上建築系爭房屋，而歸屬
　　於被上訴人甲○○單獨享有。此一法定保留空地及退縮地之使用權，乃足以幫助
　　發揮系爭房屋及其本身主要結構所在建築基地合法圓滿使用之通常效用，則被上
　　訴人甲○○、丙○○於六十八年十月二日將其上登記為甲○○名下所有之建物全
　　棟 (即門牌號碼為台北縣新莊市○○街一四八巷十號一樓至四樓) 連同其等共有
　　坐落在台北縣新莊市○○段五四四地號土地 (重測前為子林段四七四之一一、
　　九一地號) ，以買賣為原因完成房地所有權移轉登記，縱使該依照建築法之規定
　　所留設法定保留空地及退縮地 (即系爭五五二地號、五四五地號) ，未於前開房
　　地過戶時一併辦理所有權移轉登記予上訴人，且雙方買賣契約亦未載明包括上揭
　　系爭土地之使用權的從權利在內，然被上訴人等既出賣系爭房地全棟予上訴人乙
　　○○，其效力自及於該依法所留設有助於主物即系爭房屋本身及其主要結構所在
　　建築基地效用之法定空地及退縮地之使用權的從權利在內。則上訴人乙○○本於
　　買賣契約占有使用系爭五五二地號及五四五地號土地，自屬有法律上正當權源非
　　為無權占有，而上訴人丁○○輾轉受讓系爭房屋所占基地之應有部份四分之一及
　　系爭土地使用權，亦同有占有系爭土地之正當權源，於被上訴人等所出具之土地
　　使用同意書未經有效撤銷前，亦應推斷土地共有人即被上訴人丙○○默許房屋買
　　受人繼續使用該基地，且其範圍自包括同屬建築基地範圍之法定保留空地及退縮
　　地之使用權在內。否則，被上訴人一方面既已取得出售本件房屋之價金為代價，
　　另方面又於建築基地分割後，而將法定保留空地及退縮地收回，致使該建築基地
　　不足，顯屬違反建築基地法定空地及退縮地之不得重覆使用之規定。
六、被上訴人另主張上訴人係無權占用其等所有系爭五四五地號、五五二地號土地興
    建違章建築，已侵害被上訴人之所有權云云。然查，上訴人於上開地號土地上是
    否有依規定作為空地或退縮地保留使用，要屬建管單位之行政權責事項，無礙上
    訴人已享有之既存民事實體法上正當占有權源之繼續存在。按依台北縣政府九十
    年十二月二十日九十北府工施字第四六四一四五號函其就五五二地號土地部分，
    於說明四中載明：「查四維段五五二－Ａ、五五二－Ｂ地號土地，依土地複丈成
    果圖中標示庭院空地、水池部分位於防火避難空地係屬法定空地。另同段五五二
    地號土地，依台北縣地價地籍圖資料電傳資訊服務交流記載為法定空地。」而五
    四五地號土地，該函中雖稱：「無法判斷是否有法定空地在五四五地號土地上。
    」，然查系爭坐落台北縣新莊市○○段五五二地號土地全部，以及四維段五四五
    地號之部份土地，與系爭房屋本身主要結構所佔之基地即登記為四維段五四四地
    號等三筆土地，均屬被上訴人等提供作為本件系爭房屋之建築基地 (包括法定保
    留空地及退縮地在內) ，均為重測分割前子林段四七四地號內面積一七九點四
    ○平方公尺特定範圍之土地，業經被上訴人於原審審理時及九十年八月二十日民
    事答辯狀自認在卷。又參照台北縣政府建設局回函檢附之系爭建物配置圖所示，
    可知其中除系爭房屋本身主要結構所佔之基地者外，其餘無論標示者為防火避難
    空地或退縮地，亦均在建築線範圍內而屬系爭房屋建築基地之一部份甚明。且按
    建築法第十一條規定「本法所稱建築基地，為供建築物本身所占之地面及其所應
    留設之法定空地....，應留設之法定空地，非依規定不得分割....  」，又法定
    空地為建築房屋依法所應保留之空地，即使已單獨分割為一筆並已供公眾通行使
    用，仍屬建築基地之ㄧ部份 (內政部72.12.28台內字第二○二八○二號函參照)
    。本件系爭五五二地號土地全部 (即建物配置圖內標示為防火避難空地部份) ，
    其土地登記簿謄本登載為法定空地，原為被上訴人等提供作為系爭房屋建築基地
    之一部，雖已單獨分割為一筆地號，然揆之上揭函示所示意旨，仍屬系爭建築基
    地之一部份無疑。至於系爭五四五地號部份土地 (即建物配置圖內標示為退縮地
    部份)，按諸64.8.5 台內營字第六四二七八八號函修正後建築技術規則建築設計
    施工編第三之二條規定：「建築基地連接道路邊寬度三公尺以上之綠帶或綠地公
    園時，應從該綠帶或綠地公園之界限退縮四公尺為建築線，退縮後免設騎樓，其
    退縮部份得以空地計算」，又該「退縮四公尺為建築線之規定，當非依據都市計
    畫細部計畫而予退縮，其退縮後之界限亦非道路境界線 (退縮部份尚得以空地計
    算) ，故條文中所謂退縮四公尺為建築線乙語，並非指該退縮後之界限即為一般
    觀念性之建築線，而係依據建築法第五十一條以該退縮後之界限限制建築物之各
    部份，使之不得突出於該界線之外」，是本件退縮地之留設，係因系爭建築基地
    左側建築線連接有六公尺綠地 (參見建物配置圖及卷附平面圖) ，故依規定退縮
    建築，該退縮部份得以空地計算，而仍屬建築基地之範圍。職此，本件無論所標
    示者係防火避難空地或退縮地，均屬系爭建築物所在一宗建築基地之一部份甚明
    ，要不因地政機關分割且重測後，登記為建物本身所佔之地面以及所應留設之法
    定空地與退縮地三筆土地，而影響系爭四維段五五二地號土地全部、五四五地號
    部份土地，仍屬上訴人所有地上房屋所使用建築基地之一部份，至為顯然。
七、末查被上訴人主張本件「退縮地」之設置係為配合都市○○○道路之闢築、維護
    交通安全及景致觀瞻等需要所設，與上訴人主張增益系爭房屋之效用無涉；又以
    「防火避難空地」，僅於火災發生時有助房屋之效用，住戶始有權避難使用云云
    ，顯係誤解建築法上法定空地留設之意義，蓋「建築基地於建築使用時，應保留
    一定比例面積之空地，旨在使建築物便於日照、通風、採光及防火等，以增進使
    用人之舒適、安全與衛生，其與建築物本身所占之地面關係密切」，就此有內政
    部72.9.27台內地字第一七七一四○號函可參。是不論建築配置圖所標示留設之
    空地為退縮地或防火避難空地，均無礙法定空地留設之目的在增益房屋以及其主
    要結構所佔建築基地之效用，俾以增進建物使用人之使用效益。職此，系爭法定
    空地及退縮地之使用權，乃足以幫助發揮系爭房屋及其本身主要結構所在建築基
    地合法圓滿使用之通常效用，則按諸民法第六十八條第二項規定，被上訴人等既
    出賣主物即系爭房地全棟予上訴人乙○○所有取得，其處分主物效力自及於該依
    法所留設有助於主物即系爭房屋本身及其主要結構所在建築基地效用之法定空地
    及退縮地之使用權的從權利在內，上訴人乙○○、丁○○等本於買賣契約占有使
    用系爭五五二地號土地全部及五四五地號部份土地，自非無權占有。
八、被上訴人既以系爭土地作為建築基地，作為建築上所必要留設之法定空地及退縮
    地，已如前述，則被上訴人顯已喪失對系爭土地之排他使用權利，故上訴人占有
    使用系爭土地，於被上訴人自無損害之可言，被上訴人依法亦不得請求上訴人返
    還不當得利，被上訴人主張其受有相當於租金之損害云云，於法不合。
九、綜上所述，本件被上訴人既已於訂立合建契約時，同意其所有土地由建商或房屋
    買受人或其受讓人占有管領，並於聲請建築執照時，規劃為法定空及退縮地使用
    ，是其所有權之行使已受有限制，上訴人自非無權占有該系爭建築基地之法定保
    留空地。從而，被上訴人基於所有權人之地位，依民法第七百六十七條規定，請
    求上訴人拆除其占有被上訴人系爭土地上之建物，並將該部分土地返還被上訴人
    ，於法不合，不應准許。又上訴人占有使用系爭土地既非無權占有，核與不當得
    利之構成要件有間，被上訴人另依不當得利之法律關係請求上訴人返還不當得利
    ，尚屬無據，被上訴人上述請求既無理由，其假執行之聲請亦失所附麗，應併予
    駁回。原審疏未詳查，遽判命上訴人拆屋還地，及命上訴人乙○○給付十六萬五
    千八百十八元及自八十八年八月一日起（上訴人均已於八十八年七月八日收受起
    訴狀繕本）至清償日止按週年利率百分之五計算之利息，暨自八十八年八月一日
    起至返還土地之日止按月給付被上訴人三千一百十三元，命上訴人丁○○應給付
    一萬四千九百八十一元及自八十八年八月一日起至清償日止按週年利率百分之五
    計算之利息，暨自八十八年八月一日起至返還土地之日止按月給付被上訴人二百
    八十一元，於法不合，不應准許。被上訴人上述請求既無理由，其假執行之聲請
    亦失所附麗，應併予駁回。原審就此部分判命上訴人拆屋還地及給付不當得利損
    害金，並為假執行之宣告，尚有未洽。上訴意旨指摘原判決此部分不當，求予廢
    棄改判，為有理由。爰由本院將原判決此部分予以廢棄，改判如主文第二項所示
    。
十、本件事證已臻明確，兩造其餘攻擊防禦方法及所提證據，及關於上訴人占有系爭
    土地部分之建物，是否涉及違建，乃國家建管單位行政權權責之行使問題，於判
    決結果不生影響，爰不一一論述，附此敘明。
十一、據上論結，本件上訴為有理由，依民事訴訟法第四百五十條、第七十八條，判
    決如主文。
中　　　華　　　民　　　國　　九十一　　年　　　三　　　月　　 十九　 　日
　　　　　　　　　　　　　　 　民事第二庭
　　　　　　　　　　　　　　　　　 審判長法　官　尤　豐　彥
　　　　　　　　　　　　　　　　　　　　 法　官　翁　昭　蓉
                                         法　官　魏  麗  娟
右正本係照原本作成。
如不服本判決，應於收受送達後二十日內向本院提出上訴書狀，其未表明上訴理由者
，應於提出上訴後二十日內向本院補提理由書狀（均須按他造當事人之人數附繕本）
上訴時應提出委任律師或具有律師資格之人之委任狀；委任有律師資格者，另應附具
律師及格證書及釋明委任人與受任人有民事訴訟法第四百六十六條之一第一項但書或
第二項（詳附註）所定關係之釋明文書影本。
中　　　華　　　民　　　國　　九十一　　年　　　三　　　月　　二十一  　日
　　　　　　　　　　　　　　　　　　　　 書記官　曾　瓊　安
附註：
民事訴訟法第四百六十六條之一（第一項、第二項）：
對於第二審判決上訴，上訴人應委任律師為訴訟代理人。但上訴人或其法定代理人具
有律師資格者，不在此限。
上訴人之配偶、三親等內之血親、二親等內之姻親，或上訴人為法人、中央或地方機
關時，其所屬專任人員具有律師資格並經法院認為適當者，亦得為第三審訴訟代理人
。
